臺灣臺南地方法院民事判決
111年度小上字第43號
上  訴  人  蔡鴻章  


被 上 訴人  尤明宗  
上列當事人間請求返還代墊款事件，上訴人對於民國111年6月30
日本院新市簡易庭110年度新小字第815號第一審判決提起上訴，
本院判決如下：
    主  文
上訴駁回。
第二審訴訟費用新臺幣壹仟伍佰元由上訴人負擔。
    理  由
一、按對於小額程序之第一審判決提起上訴，非以其違背法令為
    理由，不得為之；判決不適用法規或適用不當，為違背法令
    ；有民事訴訟法第469條所列第1款至第5款事由時，其判決
    當然為違背法令；小額程序之第二審判決，有依上訴意旨足
    認上訴為無理由者，得不經言詞辯論為之；第二審法院認上
    訴為無理由者，應為駁回之判決，民事訴訟法第436條之24
    第2項、第436條之32第2項準用第468條、第469條第1款至第
    5款（同條第6款「判決不備理由或理由矛盾」不在準用之列
    ）、第436條之29第2款、第436條之32第2項準第449條第1項
    分別定有明文。上訴人於上訴狀記載其認為原審判決違背法
    令等語，其上訴形式上固屬合法，惟依其上訴意旨足認上訴
    為無理由（詳如後述），故不經言詞辯論逕行駁回其上訴，
    先予敘明。
二、上訴意旨略以：
  ㈠被上訴人前於民國107年8月間，委託訴外人騰騏營造有限公
    司（下稱騰騏公司）承作其所有之門牌號碼臺南市○○區○○○0
    00○0號房屋之增建工程（下稱系爭工程），並委請上訴人支
    付落地鋁門（下稱系爭鋁門）費用新臺幣（下同）49,000元
    。系爭工程完工多時後，被上訴人遲未給付上訴人系爭鋁門
    費用，爰依民法第546條、第176條、第179條、第416條等規
    定請求被上訴人將系爭鋁門費用返還。詎原審以上訴人雖有
    提出訴外人騰林建設股份有限公司（下稱騰林公司，即騰騏
    公司指定系爭鋁門費用之付款對象）領款收據、工程請款單
    為證，但觀上開領款收據及工程請款單並無關於被上訴人是
    否「委託」上訴人代為支付系爭鋁門費用之記載，至多僅能
    證明上訴人有為被上訴人支付系爭鋁門費用，難以兩造有成
    立委任法律關係，且支付系爭鋁門費用乙事並非急迫，上訴
    人亦未能證明其係基於無因管理之意思代被上訴人支付系爭
    鋁門費用，及曾將無因管理之意思通知被上訴人，尚難構成
    無因管理，另上訴人亦未舉證證明給付欠缺給付之目的，上
    訴人為被上訴人支出系爭鋁門費用可能原因眾多，或係基於
    贈與或其他法律關係，不得據此推論存有不當得利等語為由
    ，駁回上訴人於第一審之訴。
  ㈡惟按審判長應向當事人發問或曉諭，令其為事實上及法律上
    陳述、聲明證據或為其他必要之聲明及陳述；其所聲明或陳
    述有不明瞭或不完足者，應令其敘明或補充之，民事訴訟法
    第199條第2項定有明文，此為審判長因定訴訟關係之闡明權
    ，同時並為其義務。而原判決理由認工程款請款單「蔡先生
    答應幫A2尤明宗先生支付之款項」之註記（下稱系爭文字）
    至多僅能證明上訴人有為被上訴人支付系爭鋁門費用，無委
    任關係存在，且原審認上訴人支付系爭鋁門費用原因眾多，
    均未賦與兩造就此部分有任何辯論及陳述之機會，亦未向當
    事人發問或曉諭。綜上，原審訴訟程序有重大瑕疵，判決違
    背法令，為此，提起本件上訴等語，並聲明：⒈原判決廢棄
    。⒉被上訴人應給付上訴人49,000元，及自本院110年度司促
    字第20563號支付命令送達翌日起至清償日止，按週年利率
    百分之5計算之利息。
三、本院之判斷：
　㈠按審判長依民事訴訟法第199條第2項，固應向當事人發問或
    曉諭，令其為事實上及法律上陳述、聲明證據或為其他必要
    之聲明及陳述，然須以該當事人所聲明或陳述有不明瞭或不
    完足，而該當事人不知須予以敘明或補充，且該不明瞭或不
    完足部分所涉事項將影響裁判結果，而審判長未令其敘明或
    補充，始得謂有違闡明義務。至同法第199條之1之規定，則
    仍以原告已陳述之事實及其聲明，於實體法上得主張數項法
    律關係而原告不知主張時，審判長始須曉諭原告於該訴訟程
    序中併予主張，以便當事人得利用同一訴訟程序澈底解決紛
    爭（最高法院106年度台上字第2664號判決參照）。
　㈡經查，上訴人固指摘原審未要求當事人就系爭文字陳述事實
    及表示意見與辯論，惟上訴人關於系爭文字之意見，及其係
    依民法第546條、第176條、第179條、第416條等規定向被告
    請求等情，均已於民事辯論意旨狀記載明確（見原審卷第84
    頁至第88頁），並非上訴人對實體法上之數項法律關係有所
    不知，而有再曉諭當事人令其敘明或補充之必要，且原審歷
    經110年11月16日調解程序、111年1月25日、111年3月15日
    、111年6月14日言詞辯論程序（111年4月29日當事人確診新
    冠肺炎該次不計），審理期間兩造陸續提出110年11月30日
    民事答辯狀、111年1月20日民事準備狀、111年2月14日民事
    答辯續㈠狀、111年3月10日民事辯論意旨狀、111年4月1日民
    事言詞辯論意旨狀等多次交換書狀，對上訴人訴訟上請求均
    已有充分辯論及陳述之機會，原審法院經兩造陳述斟酌調查
    證據之結果，就上訴人之請求為認定，並於原審判決理由欄
    內詳加說明（見原判決第4頁至第6頁），自難認有違反民法
    第199條第2項或第199條之1規定所定闡明權或闡明義務，程
    序並無瑕疵，於法亦無違誤。原判決並無上訴人所指違背法
    令情事，上訴意旨仍執前詞指摘原判決不當，求予廢棄改判
    ，顯無理由，爰依民事訴訟法第436條之29第2款規定，不經
    言詞辯論，逕以判決駁回之。
四、按於小額訴訟之上訴程序，法院為訴訟費用之裁判時，應確
    定其費用額，民事訴訟法第436條之32第1項準用同法第43  
    6條之19第1項規定甚明。查本件上訴人所提之上訴既經駁回
    ，則第二審訴訟費用即裁判費1,500元，即應由上訴人負擔
    ，爰確定如主文第2項所示。
五、據上論結，本件上訴為無理由，依民事訴訟法第436條之29
    第2款、第436條之32第1項、第2項、第436條之19第1項、第
    449條第1項、第78條，判決如主文。
中　　華　　民　　國　　111 　年　　12　　月　　7 　　日
                  民事第五庭    審判長法  官  劉秀君
                                      法　官　施志遠
                                      法　官  徐安傑
以上正本係照原本作成。
本判決不得上訴。　　　　　　　　　　　　　　
中　　華　　民　　國　　111 　年　　12　　月　　7 　　日
                                      書記官  莊月琴